【裁判字號】    99,訴,1224
【裁判日期】    991012
【裁判案由】    塗銷所有權登記等
【裁判全文】
臺灣桃園地方法院民事判決              99年度訴字第1224號
原      告  台新國際商業銀行股份有限公司
法定代理人  乙○○
訴訟代理人  甲○○
            丙○○
被      告  忠興
            筱梅
上列當事人間塗銷所有權登記等事件，本院於民國99年9 月28日
言詞辯論終結，判決如下：
    主      文
被告筱梅就坐落桃園縣中壢市○○段七二三地號土地（權利範
圍為應有部分六分之一），及同段五○六○建號（即門牌號碼桃
園縣中壢市○○○街五八號，權利範圍為應有部分六分之一）建
物於民國九十九年三月三十日以買賣為原因之所有權登記應予以
塗銷，回復為被告忠興名義。
訴訟費用由被告負擔。
    事實及理由
壹、程序方面：
一、本件被告經合法通知，無正當理由未於言詞辯論期日到場，
    核無民事訴訟法第386 條各款所列情形，爰依原告聲請，由
    其一造辯論而為判決。
二、按訴狀送達後，原告不得將原訴變更或追加他訴。但請求之
    基礎事實同一者，不在此限。民事訴訟法第255 條第1 項但
    書第2 款定有明文。次按所謂請求之基礎事實同一，係指變
    更或追加之訴與原訴之主要爭點有其共同性，各請求利益之
    主張在社會生活上可認為同一或關連，而就原請求之訴訟及
    證據資料，於審理繼續進行在相當程度範圍內具有同一性或
    一體性，得期待於後請求之審理予以利用，俾先後兩請求在
    同一程序得加以解決，避免重複審理，進而為統一解決紛爭
    者，即屬之，最高法院95年度台上字第1573號判決可資參照
    。本件原告起訴時聲明為：「(一)先位聲明：1.確認被告忠
    興、筱梅就坐落桃園縣中壢市○○段723 地號土地（所有
    權應有部分為6 分之1） 及其上同段5060建號即門牌號碼為
    桃園縣中壢市○○○街58號5 樓（所有權應有部分6 分之1
    ）建物（上開土地及建物，以下合稱系爭房地）於民國99年
    3 月19日所訂立之買賣契約關係不存在；2.被告筱梅應就
    系爭房地於99年3 月30日以買賣為原因所為之所有權移轉登
    記予以塗銷，並回復為被告忠興名下所有。(二)備位聲明：
    1.被告忠興、筱梅就系爭房地於99年3 月19日以買賣原
    因所為債權行為及於99年3 月30日所有權移轉登記之物權行
    為，均應予撤銷；2.被告筱梅應將系爭房地於99年3 月30
    日經地政機關以買賣為原因所為之所有權移轉登記，予以塗
    銷，並回復登記為被告忠興名下所有。」。嗣原告於99年
    9 月28日本院審理中依通謀虛偽意思表示或民法第244 條第
    2 項規定，擇一請求判令被告筱梅應將系爭房地（應有部
    分為6 分之1） 於99年3 月30日經中壢地政事務所以買賣為
    原因所為之所有權移轉登記，予以塗銷，並回復登記為被告
    忠興名下，經核原訴與變更之訴之間有相當關連性、原訴
    之證據資料得於變更之訴審理時予以利用，且原訴與變更之
    訴之請求基礎事實係屬同一，原告所為訴之變更，於法有據
    ，應予准許。
貳、實體方面：
一、原告主張：被告忠興於91年8 月向原告申請現金卡使用（
    卡號：0000000000000000），被告忠興至99年6 月29日止
    ，尚欠消費本金新台幣（下同）296,737 元、利息302,427
    元，合計599,164 元未按期給付。而被告忠興於94年12月
    5 日即開始逾期，於可能將受強制執行之敏感時間，其竟在
    99年3 月30日將名下所有之系爭房地所有權應有部分6 分之
    1 移轉登記予其妹即被告筱梅，足徵被告間就系爭房地移
    轉所有權之行為，乃係通謀虛偽意思表示，且有害及原告之
    債權，其目的即在逃避債權人之追償，被告間以買賣行為之
    名行脫產之實至為明顯，依民法第87條第1 項規定，其法律
    行為應屬無效，被告依民法第113 條規定，應負回復原狀之
    責任。又被告忠興將其所有之系爭房地以買賣之名移轉登
    記予被告筱梅所有，顯為有害及原告債權之行為，且被告
    忠興於負債期間曾求助於其家人，故被告筱梅對被告
    忠興之財務狀況應無不知情之理。為此，依民法第87條第1
    項及第244 條第2 項規定，擇一請求判令如主文第1 項所示
    。
二、被告未於言詞辯論期日到場，亦未提出書狀作何聲明或陳述
    。
三、本院之判斷：
  (一)原告主張被告忠興於91年8 月向原告申請現金卡使用，其
    自94年12月5 日即開始逾期，迄至99年6 月29日止，尚欠消
    費本金296,737 元、利息302,427 元，合計599,164 元。嗣
    被告忠興於99年3 月30日將名下所有之系爭房地所有權應
    有部分6 分之1 移轉登記予被告筱梅等情，業據其提出台
    新銀行YOUBE 申請書、催收帳卡查詢、土地及建物登記第二
    類謄本、異動索引等件在卷可稽（本院卷第8 至13頁），且
    被告就原告主張之前揭事實，已於相當時期受合法之通知，
    而於言詞辯論期日不到場，亦未提出準備書狀爭執，依民事
    訴訟法第280 條第3 項準用第1 項之規定，視同自認，原告
    此部分主張之事實，堪信為真。
  (二)被告忠興、筱梅間，就系爭房地所為上開買賣，是否為
    通謀虛偽意思表示？
    1.按當事人主張有利於己之事實者，就其事實有舉證之責任
      ，民事訴訟法第277 條前段定有明文；又按民法第87條第
      1 項所謂通謀虛偽意思表示，乃指表意人與相對人互相故
      意為非真意之表示而言，故相對人不僅須知表意人非真意
      ，並須就表意人非真意之表示相與為非真意之合意，始為
      相當，若僅一方無欲為其意思表示所拘束之意，而表示與
      真意不符之意思者，尚不能指為通謀而為虛偽意思表示，
      在買賣契約，亦不能僅因契約當事人間有特殊親誼關係，
      即謂該買賣係通謀虛偽成立，最高法院86年度台上字第
      3865號判決意旨足資參照。
    2.本件原告起訴主張被告係通謀虛偽意思表示而為前述債權
      、物權行為，自屬無效，被告應依民法第113 條規定回復
      原狀云云。惟查，系爭房地係於99年3 月19日由被告忠
      興及訴外人忠平、筱娟3 人以買賣為登記原因各移轉
      其所有權應有部分6 分之1 予被告筱梅，此有桃園縣中
      壢地政事務所99年8 月20日函附系爭房地登記案資料在卷
      可憑（本院卷第23至46頁）。雖原告提出催收作業查詢系
      統，欲證明出賣人之一之忠平對原告有債務承擔之情事
      ，故上開買賣確為通謀虛偽意思表示等情，然查上開買賣
      之出賣人既有三人，縱其中被告忠興及訴外人忠平對
      原告負有債務，惟原告就另一出賣人筱娟是否亦對原告
      負有債務，卻未舉證以實其說，尚難遽信，是出賣人筱
      娟既未對原告負有債務，卻僅因彼此親誼即與被告忠興
      及訴外人忠平出賣其應有部分6 分之1 予被告筱梅，
      實殊難想像，故尚難就此認定被告間上開債權、物權行為
      係通謀虛偽成立，而原告經本院闡明後未能更舉事例以實
      其說，自應認原告此部分主張，因不能證明，而不得憑採
      。
  (三)原告得否撤銷被告忠興、筱梅間就系爭房地所為上開買
    賣之債權行為、物權行為？原告訴請被告塗銷上開所有權移
    轉登記，有無理由？
    1.按債務人所為之有償行為，於行為時明知有損害於債權人
      之權利者，以受益人於受益時亦知其情事者為限，債權人
      得聲請法院撤銷之；債權人依第二項之規定聲請法院撤銷
      時，得並聲請命受益人或轉得人回復原狀，民法第244 條
      第2 項、第4 項分別定有明文。而債權人依民法第244 條
      規定，撤銷債務人所為之有償行為者，祇須具備下列之條
      件，(1)為債務人所為之法律行為；(2)其法律行為有害於債
      權人；(3)其法律行為係以財產權為目的；(4)如為有償之法
      律行為，債務人於行為時，明知其行為有害於債權人，受
      益人於受益時，亦明知其事情。至於債務人之法律行為除
      有特別規定外，無論為債權行為抑為物權行為，均非所問
      ，最高法院42年台上字第323 號判例意旨參照。蓋債務人
      之財產為全體債權人之總擔保，若債務人處分其財產致其
      陷於無資力，而有害債權人債權之有效受償時，即不應准
      許，並使債權人得訴請撤銷該處分行為，以回復原先之財
      產狀況，而使全體債權人得以公平受償，此為民法第244
      條所規定撤銷債權之目的及意旨。次按債務人所有之財產
      除對於特定債權人設有擔保物權外，應為一切債務之總擔
      保，故債務人明知其財產不足清償一切債務，而竟將財產
      出賣於人，及受益人於受益時亦知其情事者，債權人即得
      依民法第244 條第2 項之規定，聲請法院撤銷。此項撤銷
      權之效力，不特及於債權行為，即物權行為亦無例外，最
      高法院48年台上字第1750號判例意旨參照。
    2.經查，被告忠興於將系爭房地之所有權移轉登記予被告
      筱梅之際，其所有資產除該房地外，已無其他財產等情
      ，有被告忠興財產調件明細表在卷可參（本院卷第16頁
      ）。足徵系爭房地應為被告忠興一切債務之總擔保，債
      權人原得按債權比例公平受償。乃被告忠興竟將之出賣
      並移轉所有權登記予被告筱梅，已影響原告等債權人債
      權公平受償之權益。且被告忠興將買賣所得價款不知去
      向，未見其因而增加擔保財產，是其上開出賣系爭房地予
      被告筱梅之行為，已生資力減少之效果，且影響全體債
      權人公平受償之權益，應認被告間之上開買賣行為有害及
      原告債權受清償之情事。
    3.被告忠興對原告所負債務自94年12月5 日起即逾期未繳
      ，足見被告忠興當時之經濟狀況已陷於窘迫之境，而被
      告筱梅與被告忠興為兄妹關係，此有被告2 人戶籍謄
      本正本各1 件在卷可證（本院卷第53、54頁）。是以，被
      告忠興將系爭房地移轉登記予被告筱梅之行為，將影
      響他債權人債權受償之當然結果，被告筱梅自難諉為不
      知。被告忠興明知將系爭房地移轉登記予被告筱梅有
      損害於原告權利，且此情事亦為被告筱梅所知，應堪認
      定。
    4.綜上所述，原告主張被告間就系爭房地以買賣為原因之債
      權行為及移轉所有權登記之物權行為，有害及其債權，且
      為被告於行為時所認識，即無不合。從而，原告依民法第
      244 條第2 項、第4 項之規定，請求撤銷上開債權及物權
      行為，並塗銷系爭房地所有權移轉登記，且回復登記予被
      告忠興，即屬有據，應予准許。
四、結論：本件原告之訴為有理由，依民事訴訟法第385 條第1
    項前段、第85條第1 項前段，判決如主文。
中    華    民    國    99    年    10    月    12    日
                    民事第二庭  法  官  楊晴翔
以上正本係按原本作成。
如對本判決上訴，須於判決送達後20日內向本院提出上訴狀。如
委任律師提起上訴者，應一併繳納上訴審裁判費。
中    華    民    國    99    年    10    月    12    日
                                書記官  黃盈菁

司法院資訊處製作；財團法人民間司法改革基金會備份。
